【裁判字號】    98,訴,370
【裁判日期】    980810
【裁判案由】    違反銀行法等
【裁判全文】
臺灣桃園地方法院刑事判決               98年度訴字第370號
公  訴  人  臺灣桃園地方法院檢察署檢察官
被      告  辛○○
指定辯護人  本院公設辯護人彭詩雯
被      告  己○○
            戊○○
上二人共同
指定辯護人  陳靜育律師
上列被告等因違反銀行法等案件，經檢察官提起公訴（97年度偵
字第7647號、97年度偵字第10738號），本院判決如下︰
    主  文
辛○○共同違反除法律另有規定者外，非銀行不得辦理國內外匯
兌業務之規定，處有期徒刑貳年，緩刑參年。辛○○所有之合作
金庫商業銀行大溪分行帳戶（帳號：000000000000
0號）存摺壹本、印章壹只，均沒收。
己○○、戊○○均無罪。
    事  實
一、辛○○為大陸籍人民，因與我國人民戊○○結婚而至臺灣定
    居，己○○則為辛○○之公公，其等3 人均住在桃園縣大溪
    鎮○○路78號，戊○○之存摺平日由辛○○任意保管使用，
    己○○則會委由辛○○前往郵局領取生活費。詎辛○○非以
    經營銀行業為職業，明知除法律另有規定者外，非銀行不得
    經營辦理國內外匯兌業務，竟與大陸地區成年男子「林國平
    」共同基於非法辦理匯兌業務之犯意聯絡，由辛○○於民國
    96年8 月9 日前之8 月初某日，接續提供不知情之其公公己○○臺灣郵政股份有限公司大溪郵局之帳戶號碼（局號：00
    00000 號，帳號：0000000 號）、不知情之其夫戊○○彰化
    銀行桃園分行帳戶號碼（帳號：00000000000000號）及其自
    己之合作金庫商業銀行（下稱「合作金庫」）大溪分行帳戶
    號碼（帳號：0000000000000 號）予「林國平」，由「林國
    平」將上開3 個帳戶號碼提供予臺灣地區之客戶作為國內外
    匯款使用，在大陸地區之「林國平」則於各該臺灣客戶匯款
    後，交付人民幣予大陸地區之受款人。其後，並有臺灣地區
    客戶何茂杉、利美香、林佑吉、李愛枝、戴萬全、吳春棟、
    蔡健民、何宗憲8 人，先後於附表一所載時間，將如附表一
    「匯款金額欄」所示之新台幣匯入上揭己○○大溪郵局帳戶
    內，經「林國平」交付等值之人民幣予上開何茂杉等臺灣客
    戶指定之大陸地區受款人後，「林國平」復以電話或簡訊告
    知辛○○應提款之金額及提款後須存入之臺灣地區金融機構
    帳戶分行名稱、戶名等資料，辛○○即分別於如附表一編號
    1 至7 號所示之人匯款同日或翌日，持己○○之大溪郵局帳
    戶存摺及印章，前往郵局領款（領款金額係該帳戶內同日或
    連二日間數筆匯款之總和，提領金額均多於附表一編號1 至
    7 號所載各筆匯款金額）後，再依照「林國平」之指示，將
    其領得之款項轉而存入「林國平」指定之臺灣地區金融機構
    帳戶內，而共同非法經營匯兌業務。嗣因臺灣桃園地方法院
    檢察署檢察官偵辦詐欺案件時，發現己○○上開郵局帳戶內
    之他人匯款情形，始循線查悉上情（上揭己○○、戊○○所
    涉違反銀行法等犯行另為無罪之諭知，詳後述）。
二、案經法務部調查局桃園縣調查站移送、桃園縣政府警察局大
    溪分局報告臺灣桃園地方法院檢察署檢察官偵查起訴。
    理  由
一、按被告以外之人於審判外之言詞或書面陳述，除法律有規定
    者外，不得作為證據；被告以外之人於偵查中向檢察官所為
    之陳述，除顯有不可信之情況者外，得為證據；被告以外之
    人於審判外之陳述，雖不符前4 條之規定，而經當事人於審
    判程序同意作為證據，法院審酌該言詞陳述或書面陳述作成
    時之情況，認為適當者，亦得為證據；當事人、代理人或辯
    護人於法院調查證據時，知有第159 條第1 項不得為證據之
    情形，而未於言詞辯論終結前聲明異議者，視為有前項之同
    意。刑事訴訟法第159 條第1 項、第159 條之1 第2 項、第
    159 條之5 就此定有明文。查證人何茂杉、利美香、林幼吉
    、李愛枝、戴萬全於調查站、偵訊中之陳述、證人吳春棟、
    何宗憲、乙○○、丙○○、壬○○、甲○○、癸○○、丁○○、庚○○於調查站中之陳述，雖屬被告辛○○、己○○、
    戊○○以外之人於審判外之言詞陳述，惟被告辛○○及其選
    任辯護人就上開言詞陳述之證據能力已表示並無意見，顯已
    同意將該等言詞陳述作為證據，且本院審酌該等言詞陳述作
    成時，並無證明力明顯過低或證據係違法取得等情況，認上
    開證人前開言詞陳述均得為證據，先予敘明。
乙、實體方面：
壹、有罪部分：
一、按除法律另有規定者外，非銀行不得經營收受存款、受託經
    理信託資金、公眾財產或辦理國內外匯兌業務，銀行法第29
    條第1 項定有明文。次按，銀行法第29條第1 項所稱「匯兌
    業務」，係指行為人不經由現金之輸送，而藉與在他地之分
    支機構或特定人間之資金清算，經常為其客戶辦理異地間款
    項之收付，以清理客戶與第三人間債權債務關係或完成資金
    轉移之行為。而「國內外匯兌」則係謂銀行利用與國內異地
    或國際間同業相互劃撥款項之方式，如電匯、信匯、票匯等
    ，以便利顧客國內異地或國際間交付款項之行為，代替現金
    輸送，了結國際間財政上、金融上及商務上所發生之債權債
    務，收取匯費，並可得無息資金運用之一種銀行業務而言。
    是凡從事異地間寄款、領款之行為，無論是否賺有匯差，亦
    不論於國內或國外為此行為，均符合銀行法該條項「匯兌業
    務」之規定。再資金款項皆得為匯兌業務之客體，本無法定
    貨幣或外國貨幣等之限制，人民幣雖非我國所承認之法定貨
    幣，但卻為中國大陸地區內部所定之具流通性貨幣，則人民
    幣係屬資金、款項，並無疑義。某案上訴人未經現金之輸送
    ，而藉由在中國大陸地區負責之陳○○，訂出新臺幣兌換人
    民幣之匯率後，將有需求之臺商或個人資金，先在臺灣匯入
    相當數額之新臺幣，再在大陸地區領取等值人民幣。或先在
    大陸地區匯入相當數額之人民幣，再在臺灣地區領取等值新
    臺幣等方式，為不特定之客戶完成資金之移轉，即具有將款
    項由甲地匯往乙地之功能，自屬辦理匯兌業務之範疇，應受
    銀行法第29條第1 項之規範（最高法院95年度臺上字第5910
    號判決參照）。又所謂「辦理國內外匯兌業務」，係指經營
    接受匯款人委託將款項自國內甲地會往國內乙地交付國內乙
    地受款人、自國內（外）匯往國外（內）交付國外（內）受
    款人之業務，諸如在台收受客戶交付新台幣，而在國外將等
    值外幣交付客戶指定受款人之行為即屬之；換言之，辦理國
    內外匯兌業務，無論係以自營、仲介、代辦或其他安排之方
    式，行為人不經由全程之現金輸送，藉由與在他地之分支機
    構或特定人間之資金清算，經常為其客戶辦理異地間款項之
    收付，以清理客戶與第三人間債權債務關係或完成資金轉移
    之行為，均屬銀行法上之「匯兌業務」（最高法院92年度台
    上字第2040號判決意旨、95年度台上第1327號判決意旨、97
    年度台上第6582號判決意旨參照）。經查：
  (一)不知情之己○○大溪郵局帳戶號碼（局號：0000000 號，帳
    號：0000000 號），係經由被告辛○○於96年8 月9 日前之
    8 月間某日在電話中告知大陸地區人民「林國平」，並由「
    林國平」提供予臺灣客戶匯款使用乙節，業經被告辛○○於
    本院審理中陳述明確。而如附表一所示臺灣客戶何茂杉、利
    美香、林佑吉、李愛枝、戴萬全、吳春棟、蔡健民、何宗憲
    等8 人，係分別於附表一所載時間，將同表「匯款金額」所
    載之新台幣匯至上揭己○○大溪郵局帳戶內，除證人何宗憲
    之匯款因該帳戶遭凍結而未遭人提領外，其餘各筆款項均經
    被告辛○○於同表編號1 至7 號所示匯款時間之同日或翌日
    ，依「林國平」指示，持己○○之大溪郵局帳戶存摺、印章
    前往郵局領款（領款金額係該帳戶內同日或連二日間數筆匯
    款之總和，提領金額均多於附表一編號1 至7 號所載各筆匯
    款金額）後，轉而存入「林國平」指示之臺灣地區金融機構
    帳戶（戶名、帳戶不詳）內，由「林國平」取得款項，除證
    人何宗憲所匯款項業遭凍結而未經被告辛○○提領，致在大
    陸地區之受款人（即大陸老家附近之某金子店）未能取得人
    民幣外，其餘同表編號1 至7 號所示之在大陸地區受款人，
    均有如數收到依照各筆匯款金額匯兌換算之等值人民幣乙節
    ，除經被告辛○○自白在卷外，亦經證人何茂杉、利美香、
    林佑吉、李愛枝、戴萬全、吳春棟、蔡健民、何宗憲等8 人
    ，分於調查員詢問、檢察官訊問中各自陳述明確，且有證人
    何茂杉之匯款單、林佑吉之第一銀行96年10月8 日國內匯款
    申請書代收入傳票、李愛枝之96年10月17日匯款申請書代收
    入傳票、戴萬全之96年10月11日匯款申請書代傳票、利美香
    之96年9 月18日郵政國內匯款單、吳春棟之96年10月11日第
    一商業銀行匯款申請書代收入傳票、蔡健民之第一銀行草店
    尾分行匯款單各1 紙（以上分見97年度偵字第10738 號卷第
    24、47、51、54、57、60、63頁）、何宗憲之96年10月24日
    郵政國內匯款執據（見97年度偵字第7647號卷第22頁），及
    己○○之上揭大溪郵局帳戶客戶歷史交易清單1 份在卷可稽
    ，互核均相符，由此可見被告辛○○上揭自白情詞，核與事
    實相符，洵堪採信。
  (二)觀諸上開己○○大溪郵局帳戶客戶歷史交易清單可知，該帳
    戶於96年8 月7 日起至同年10月24日止之期間內，確有如附
    表一所示之何茂杉等8 人匯款進入，其後同表編號1 至7 所
    示之匯款，業經被告辛○○於匯款同日或翌日提領（領款金
    額係該帳戶內同日或連二日間數筆匯款之總和，提領金額均
    多於附表一編號1 至7 號所載各筆匯款金額），且上揭匯款
    人為不特定之個人，提領之人均為被告辛○○之情形。本院
    審酌此種以不特定之個人名義分別匯款至他人帳戶之交易情
    形，核與一般大眾甚至公司行號使用帳戶之情況迥然不同。
    況且證人何茂杉、利美香、林佑吉、李愛枝、戴萬全、吳春
    棟、蔡健民、何宗憲等8 人分別匯款至己○○大溪郵局帳戶
    之目的，係為以此種國內外匯款方式，交付款項予附表一編
    號1 至8 號所示在大陸地區之受款人，而以此方式讓證人何
    茂杉、利美香、林佑吉、李愛枝、戴萬全、吳春棟、蔡健民
    、何宗憲等人不經由全程之現金輸送，藉由與在他地之特定
    人間之資金清算，經常為客戶辦理異地間款項之收付，以清
    理客戶與第三人（即在大陸地區之受款人）間債權債務關係
    或完成資金轉移之行為，此行為即屬銀行法上之「匯兌業務
    」，由此顯見被告辛○○係共同參與「林國平」所從事之國
    內外匯兌行為，其所為自該當於銀行法第29條「辦理國內外
    匯兌業務」之構成要件行為，而其主觀上具有故意，且與「
    林國平」間具有犯意聯絡，至為灼然。至被告辛○○所辯：
    不知道那些人要如何利用伊提供之帳戶匯款至大陸，伊之前
    要匯款給大陸的父親時，就是依照「林國平」之指示將錢存
    入指定之臺灣地區銀行帳戶後，「林國平」在大陸就會拿人
    民幣給伊父親，不知道其行為係違反銀行法云云，要屬事後
    卸責之詞，不足採信。
  (三)末查，依據本案卷證資料顯示，並無積極證據足資認定被告
    辛○○所為非銀行從事國內外匯兌業務之行為，有因此取得
    任何犯罪所得，自無銀行法第125 條第1 項後段所規定「犯
    罪所得達新臺幣1 億元以上者，處7 年以上有期徒刑，得併
    科新臺幣2,500 萬元以上5 億元以下」之情形，依罪疑惟輕
    原則，此部分應為被告辛○○有利之認定，即不能遽認被告
    有何構成銀行法第125 條第1 項後段加重罪嫌之餘地，併此
    敘明。
  (四)綜上所述，被告辛○○所涉違反銀行法第29條第1 項規定，
    非銀行經營國內外匯兌業務行為，其犯行事證明確，洵堪認
    定，應予依法論科。
二、揆諸上開判決意旨及說明可知，核被告辛○○所為，係違反
    銀行法第29條第1 項非銀行不得辦理國內外匯兌業務之規定
    ，應依銀行法第125 條第1 項前段之規定處斷。至起訴書記
    載被告辛○○涉犯法條為銀行法第125 條第1 項，應係就引
    用法條部分漏載「前段」二字，附此敘明。被告辛○○就上
    揭違反銀行法之犯行，與大陸地區成年人「林國平」間有犯
    意聯絡及行為分擔，應論以共同正犯。又按刑事法若干犯罪
    行為態樣，本質上原具有反覆、延續實行之特徵，立法時既
    予特別歸類，定為犯罪構成要件之行為要素，則行為人基於
    概括之犯意，在密切接近之一定時、地持續實行之複次行為
    ，倘依社會通念，於客觀上認為符合一個反覆、延續性之行
    為觀念者，於刑法評價上，即應僅成立一罪。學理上所稱「
    集合犯」之職業性、營業性或收集性等具有重複特質之犯罪
    均屬之；再銀行法第29條所謂之業務，係指反覆同種類行為
    為目的之社會活動而言，同一人在同一處所，違反銀行法規
    定而經營銀行業務，應不得再以連續犯論處（最高法院95年
    度臺上字第1079號、93年度臺上字第2588號判決意旨參照）
    ，則被告辛○○自96年8 月9 日前之8 月初某日起至96年10
    月24日止，先後多次非銀行而辦理國內外匯兌業務之行為，
    依社會客觀通念，符合一個反覆、延續性之行為觀念，屬集
    合犯之實質上一罪關係。起訴書認定被告辛○○之犯罪時間
    為96年間，並舉何茂杉、利美香、林佑吉、李愛枝、戴萬全
    、吳春棟、蔡健民、何宗憲等人之陳述及匯款單據為證，其
    意應係指上揭期間為被告辛○○之犯罪時間，附此敘明。末
    查，本院斟酌被告辛○○初蹈法網，其所為違反銀行法第29
    條之行為，固對於我國金融匯款交易秩序之掌控有所妨害，
    惟現今跨國匯款業務極為發達，我國乃因特殊政策考量而限
    制與大陸地區之匯款業務，是被告辛○○因應此特殊需求而
    為本件犯行，料係一時失慮所致，其所為固非可取，惟犯罪
    之情狀尚堪憫恕，縱量處法定最低度刑有期徒刑3 年，仍嫌
    過重，應依刑法第59條酌減輕其刑。爰審酌被告辛○○犯罪
    之動機及目的，犯罪手段係以提供金融機構帳戶號碼供「林
    國平」使用，並依「林國平」指示提領在臺灣地區之客戶匯
    入上揭己○○大溪郵局帳戶之款項後，轉而存入「林國平」
    指定之臺灣地區金融機構帳戶內，由「林國平」在大陸地區
    交付人民幣予各該受款人，其所為對金融交易秩序造成之損
    害程度，及斟酌被告辛○○之品行、生活狀況、前無不良素
    行及其於本院審理中坦承犯行不諱，表示悔悟，犯罪後態度
    良好等一切情狀，量處如主文第1 項所示之刑。又被告辛○○前未曾受有期徒刑以上刑之宣告，因一時失慮，偶罹刑典
    ，事後已坦承犯行，深具悔意，經此刑之宣告後，應知警惕
    而無再犯之虞，本院因認暫不執行其刑為當，予以宣告緩刑
    ，用啟自新。
三、被告辛○○所有之合作金庫大溪分行帳戶（帳號：00000000
    00000 號）存摺1 本及印章1 只，係被告辛○○所有，供以
    辦理非法匯兌所用之物，已據被告辛○○供明在卷，爰依刑
    法第38條第1 項第2 款之規定併予宣告沒收之。至己○○所
    有之大溪郵局帳戶（局號：0000000 號，帳號：0000000 號
    ）存摺及印章、戊○○所有之彰化銀行桃園分行帳戶（帳號
    ：00000000000000號）存摺及印章等物，分係己○○、戊○○前往上開金融機構開戶後，經各該金融機構發給使用之物
    ，此有己○○、戊○○申辦上開金融機構帳戶之開戶資料各
    1 份在卷可稽，雖被告辛○○有提供上揭己○○、戊○○之
    帳戶帳號予「林國平」使用供他人匯款，並由其持己○○溪
    郵局帳戶存摺、印章領款之行為存在，惟本院斟酌上揭己○○、戊○○之帳戶並非被告辛○○所有之物，且為己○○、
    戊○○平日用以存提匯款使用之物，亦非專供被告辛○○犯
    罪所用之物，本院自不得併予宣告沒收，附此敘明。
四、公訴意旨另以：被告辛○○提供上揭己○○大溪郵局帳戶號
    碼、戊○○彰化銀行桃園分行帳戶號碼及其自己之合作金庫
    大溪分行帳戶號碼等資料，供「林國平」知悉後，明知提供
    金融帳戶供他人使用，可供他人作為財產犯罪之工具，竟基
    於幫助詐欺之不確定故意，於96年間某日，在不詳處所，將
    上揭帳戶資料，提供予某真實姓名年籍不詳之詐欺集團成員
    ，嗣該詐欺集團成員意圖為自己不法之所有，而先後詐欺如
    附表二所示被害人，因而取得財物，致各被害人受有財產上
    之損害，因認被告辛○○就此部分亦涉犯刑法第30條第1 項
    、第339 條第1 項之幫助詐欺取財罪嫌等語。惟按，犯罪事
    實應依證據認定之，無證據不得認定犯罪事實，刑事訴訟法
    第154 條第2 項定有明文。又不能證明被告犯罪者，應諭知
    無罪之判決，刑事訴訟法第301 條第1 項亦定有明文。復按
    ，刑事訴訟法第161 條第1 項規定檢察官就被告犯罪事實，
    應負舉證責任，並指出證明之方法。因此，檢察官對於起訴
    之犯罪事實，應負提出證據及說服之實質舉證責任。倘其所
    提出之證據，不足為被告有罪之積極證明，或其闡明之證明
    方法，無從說服法官以形成被告有罪之心證，基於無罪推定
    之原則，自應為被告無罪判決之諭知。又被告在被判罪確定
    之前，應被推定為無罪及被告並無自證無罪之義務，均為刑
    事訴訟之基本原則，被告否認犯罪所持之辯解，縱無可取，
    仍不得因此資以為反證其犯罪之論據（最高法院87年度台上
    字第3471號判決意旨參照）。訊據被告辛○○堅決否認有何
    幫助詐欺犯意，辯稱：係單純受「林國平」之託，提供帳戶
    匯款及存款，並不知有詐欺情事，亦未參與詐欺行為，自難
    對不知情之被告辛○○擬制為詐欺罪之共犯等語。經查：
  (一)依據如附表二所示被害人證稱之遭詐騙情節可知，其等係遭
    不詳姓名年籍之人以同表所示各該詐術內容詐騙後，始將受
    騙款項匯至上揭己○○大溪郵局帳戶、戊○○彰化銀行桃園
    分行帳戶及被告辛○○之合作金庫桃園分行帳戶內，然卷內
    並無積極證據足資證明被告辛○○即為實施詐欺行為之人，
    或與之有何關係，且縱然被告辛○○確有上述交付帳戶號碼
    予「林國平」，並依「林國平」指示提領上揭3 帳戶內之金
    錢，轉而存入「林國平」所指定之臺灣地區金融機構帳戶之
    行為，足認被告辛○○所提供之上揭3 帳戶既作為違反銀行
    法匯兌之用，此並經本院認定屬實。惟按之常理可知，被告
    辛○○所提供之上揭3 帳戶，既供作地下匯兌所用，顯然必
    需該帳戶係真實且無不法情事存在，故當不可能再提供作為
    詐欺犯罪使用，蓋如附表一所示臺灣地區客戶係本於自由意
    志使用非銀行經營之匯兌服務而匯款至他人帳戶，衡情自無
    於匯款後即報警凍結帳戶，而致其所為國內外匯兌行為無法
    順利完成之可能，且被告辛○○提供之上揭3 帳戶既供作多
    人匯兌業務之用，若遭涷結，匯兌業務將發生問題，其理自
    明。惟依本院審理詐欺集團犯罪之類似經驗得知，詐欺集團
    實施犯罪所使用之帳戶，多半於經被害人發現被騙而報警後
    即遭司法警察機關依法通報警示帳戶予以涷結使用，是以，
    顯然被告辛○○實無可能將上揭欲供非法匯兌使用之帳戶，
    又同時提供作為詐欺集團使用，以免其帳戶因而遭涷結，致
    影響地下匯兌業務之運作，故被告辛○○實無可能另行提供
    其或其公公己○○、丈夫戊○○所使用之上揭帳戶予其他不
    姓名年籍之詐欺集團成員使用。是被告辛○○辯稱：並未將
    上揭己○○大溪郵局帳戶、戊○○彰化銀行桃園分行帳戶及
    其自己之合作金庫大溪分行帳戶，交付詐欺集團成員使用等
    語，非屬無稽，尚值採信。
  (二)再者，依據本案調查證據結果可知，被告辛○○於交付上揭
    3 帳戶予「林國平」使用斯時，及其依「林國平」指示領款
    、轉存金錢斯時，主觀上所認知者，應係「林國平」利用其
    所交付之上揭3 帳戶供臺灣地區客戶進行國內外匯款使用，
    而從事非銀行經營國內外匯兌業務乙節，並無關於「林國平
    」竟另將上揭3 帳戶提供予詐欺集團成員使用之認識，且本
    案亦無積極證據足以證明被告辛○○於交付上揭3 帳戶予「
    林國平」使用斯時，亦同時預見「林國平」將會從事詐欺取
    財之犯罪行為。是以，被告辛○○所辯：其只知道「林國平
    」說有人要匯款到其所提供之上揭3 帳戶，其並依「林國平
    」指示去領款轉存，不知道有受詐欺之被害人匯款進入帳戶
    等語，並非子虛，亦值採信。
  (三)依上所述可知，本案並無證據證明被告辛○○係共同涉犯如
    附表二所示詐欺取財犯行之共犯。至被告辛○○所為是否另
    構成幫助詐欺？因被告辛○○提供上揭3 帳戶之目的在共同
    從事非銀行經營國內外匯兌業務，其主觀上當不可能知悉或
    明知而故意提供上揭帳戶供詐欺集團使用，致其身陷無法辦
    理匯兌業務之危機，業如前述，是以，本案實無法以此推認
    被告辛○○有幫助他人犯詐欺取財罪之意，至「林國平」是
    否另以被告辛○○提供之上開帳戶號碼，從事詐欺取財犯罪
    ，顯非被告辛○○所能知悉，故被告辛○○所提供之上揭3
    帳戶縱遭他人利用，亦難認其有幫助他人犯詐欺取財罪之意
    而提供甚明。
  (四)綜上所述，被告辛○○上開辯解尚堪採信，此外，公訴人亦
    未舉出其他積極證據足以證明被告辛○○有上開幫助詐欺犯
    行，本應為無罪之諭知，惟公訴意旨認為被告辛○○就此部
    分所為犯行與經起訴論罪科刑之違反銀行法犯行間，具有想
    像競合犯之裁判上一罪關係，本院自不另為無罪之諭知。
貳、無罪部分：
一、公訴意旨另以：被告己○○、戊○○明知除法律另有規定外
    ，非銀行不得辦理國內外匯兌業務，竟基於犯意之聯絡，共
    同對外經營臺灣地區匯兌金錢至大陸地區之業務，將被告己○○所申辦之大溪郵局帳號0000000 號帳戶及戊○○所申辦
    之彰化銀行桃園分行帳號00000000000000號帳戶，作為兩岸
    間匯兌之帳戶，供大陸地區人民需付款予在台灣地區之人民
    或臺灣地區人民需付款予大陸地區人民時，供作匯款使用，
    而實際經營臺灣地區與大陸地區間之匯兌業務。而己○○、
    戊○○明知提供自己之金融帳戶供他人使用，可供他人用為
    財產犯罪之工具，竟基於幫助詐欺之不確定故意，於96年間
    某日，在不詳處所，將其等申辦之前揭大溪郵局、彰化銀行
    帳戶資料，提供予某真實姓名、年籍不詳之詐欺集團成員。
    嗣該詐欺集團成員意圖為自己不法所有，而對附表二所載被
    害人施行詐術，致各該被害人受有財產上損害，因認被告己○○、戊○○亦涉犯銀行法第125 條第1 項、第29條第1 項
    之罪嫌及刑法第30條第1 項、第339 條第1 項之幫助詐欺取
    財罪嫌云云。
二、本件公訴人認定被告己○○、戊○○涉有前開罪嫌，無非係
    以被告己○○、戊○○於調查站、偵查中之供述、同案被告
    辛○○於調查站、偵查中之供述、證人何茂杉、利美香、林
    幼吉、李愛枝、戴萬全於調查站、偵訊中之陳述、證人吳春
    棟、何宗憲及被害人乙○○、丙○○、壬○○、甲○○、癸○○、丁○○、庚○○於調查站之陳述，上開證人所提匯款
    單等資料、被告己○○、戊○○之帳戶開戶資料及交易明細
    表、同案被告辛○○持被告己○○之帳戶於96年10月23日、
    24日前往桃園建國郵局提款之監視錄影帶翻拍照片等，為其
    主要論據。惟按，犯罪事實應依證據認定之，無證據不得認
    定犯罪事實。又不能證明被告犯罪者，應諭知無罪之判決，
    刑事訴訟法第154 條第2 項、第301 條第1 項分別定有明文
    。又事實之認定，應憑證據，如未能發現相當證據，或證據
    不足以證明，自不能以推測或擬制之方法，為裁判基礎（最
    高法院40年臺上字第86號判例意旨參照）；又認定犯罪事實
    所憑之證據，雖不以直接證據為限，間接證據亦包括在內，
    然而無論直接證據或間接證據，其為訴訟上之證明，須於通
    常一般之人均不致有所懷疑，而得確信其為真實之程度者，
    始得據為有罪之認定，倘其證明尚未達到此一程度，而有合
    理之懷疑存在而無從使事實審法院得有罪之確信時，即應由
    法院為諭知被告無罪之判決（最高法院76年臺上字第4986號
    判例意旨參照）。復按，刑事訴訟法第161 條第1 項規定，
    檢察官就被告犯罪事實應負舉證責任，並指出證明之方法。
    因此，檢察官對於起訴之犯罪事實，應負提出證據及說服之
    實質舉證責任。倘其所提出之證據，不足為被告有罪之積極
    證明，或其闡明之證明方法，無從說服法官以形成被告有罪
    之心證，基於無罪推定之原則，自應為被告無罪判決之諭知
    。又被告在被判罪確定之前，應被推定為無罪及被告並無自
    證無罪之義務，均為刑事訴訟之基本原則，被告否認犯罪所
    持之辯解，縱無可取，仍不得因此資以為反證其犯罪之論據
    （最高法院87年度台上字第3471號判決意旨參照）。
三、訊據被告己○○、戊○○堅決否認涉有本案犯行，被告己○○辯稱：其所申辦之大溪郵局帳戶存摺、印章由其自行保管
    ，但會交由媳婦辛○○代為領款，不知辛○○會將其帳戶交
    給別人使用。被告戊○○辯稱：其與辛○○為夫妻，平常均
    由辛○○代為保管其所申辦之彰化銀行桃園分行帳戶，辛○○也會自行拿該帳戶存摺、印章去領取生活費花用，其沒有
    查看存摺之習慣，不知辛○○會將其帳戶交給別人使用等語
    。經查：
  (一)被告己○○所有之大溪郵局帳戶號碼（局號：0000000 號，
    帳號：0000000 號）及被告戊○○之彰化銀行桃園分行帳戶
    號碼（帳號：00000000000000號），均係由證人即同案被告
    辛○○於96年8 月9 日前之8 月間某日，在電話中告知大陸
    地區人民「林國平」，而提供「林國平」使用乙節，業經證
    人辛○○於本院審理中證述明確，核與被告己○○、戊○○
    就此部分之辯解相符。又被告己○○會將大溪郵局帳戶之存
    摺、印章交付辛○○前往郵局代為領取金錢，而被告戊○○
    係將其所申辦之彰化銀行桃園分行帳戶存摺、印章等物放在
    其與辛○○同住之房間內，平日由辛○○代為保管，辛○○
    亦可自行拿取被告戊○○之上開存摺、印章，前往彰化銀行
    領款使用乙節，業據證人辛○○於本院審理中證述明確，核
    與被告己○○、戊○○就此部分之辯解相符。是以，證人辛○○確有可能在未經告知被告己○○、戊○○而取得同意之
    情形下，或在其刻意對被告己○○、戊○○隱瞞真正領款目
    的之情形下，將其得知之被告己○○大溪郵局帳戶號碼、被
    告戊○○彰化銀行桃園分行帳戶號碼，私自告知「林國平」
    使用之機會，且證人辛○○亦有可能在未經取得被告己○○
    、戊○○同意之情形或其刻意隱瞞真正領款目的之情形下，
    私自拿取被告己○○大溪郵局帳戶存摺及印章、被告戊○○
    彰化銀行桃園分行帳戶存摺及印章等物，自行領取他人匯入
    上開2 帳戶內之款項後，轉而存入「林國平」指定之臺灣地
    區金融機構帳戶內，而未經被告己○○、戊○○同意，私自
    與共犯「林國平」共同從事非銀行經營國內外匯兌業務之犯
    罪行為甚明。則被告己○○、戊○○所辯：不知辛○○將其
    等之帳戶提供予「林國平」使用，供如他人匯款進入等語，
    非無可能，合先認定。
  (二)再者，如附表一所示之何茂杉、利美香、林佑吉、李愛枝、
    戴萬全、吳春棟、蔡健民、何宗憲等8 人，雖有為同表所載
    各次匯款至被告己○○大溪郵局帳戶之行為，惟其等係經由
    他人告知得已透過上開匯款至被告己○○大溪郵局帳戶之方
    式，讓在大陸地區之受款人取得依照該匯款金額匯兌之人民
    幣，始以上開方式匯款乙節，業經上揭證人何茂杉等8 人分
    別證述明確，顯見其等均非經由被告己○○或戊○○之告知
    而得知該匯款帳號甚明。又上揭證人何茂杉等人匯入之款項
    皆係由證人辛○○依照「林國平」之指示，於其等匯款同日
    或翌日即行將數筆匯款金額之總和一併提領後，轉而存入「
    林國平」指定之臺灣地區金融機構帳戶內，由人在大陸地區
    之「林國平」交付等值之人民幣予各該受款人，除其中證人
    何宗憲之匯款因被告己○○之上揭帳戶遭列為警示帳戶，致
    證人辛○○無法順利提領，連帶使在大陸地區之受款人未能
    取得人民幣，其餘如附表一編號1 至7 號所示在大陸地區之
    受款人均有取得人民幣乙節，亦經證人辛○○、何茂杉、利
    美香、林佑吉、李愛枝、戴萬全、吳春棟、蔡健民、何宗憲
    等人，分別證述在卷，並有被告己○○之大溪郵局客戶歷史
    交易清單1 份、桃園建國郵局96年10月23日、24日之監視錄
    影帶翻拍照片7 幀在卷可稽，加以證人辛○○確有因身為被
    告己○○之媳婦，而有受被告己○○之託持上揭大溪郵局存
    摺、印章外出領款之機會，此經證人辛○○證述在卷，核與
    被告己○○就此部分之供述相符，亦堪認定。
  (三)從而，本院審酌證人辛○○於本院審理中明確所證：伊未將
    提供帳戶之事告知己○○、戊○○，因為戊○○的彰化銀行
    桃園分行存摺原本就放在兩人的房間內，伊要領錢就直接拿
    戊○○的存摺及印章去領錢，沒有用的時候，存摺都放在房
    間內，而己○○是自己保管存摺、印章，要繳保險費及老人
    津貼時，伊才會去領錢，所以伊會向己○○表示要領錢，己○○才會將帳戶存摺、印章交給伊領款，己○○不識字，伊
    是在收到傳票後，才跟戊○○說伊提供帳戶給大陸的親戚匯
    錢等語，認為被告己○○、戊○○上揭所辯，尚值採信，其
    等應無共同參與上揭證人辛○○及「林國平」所共同涉犯之
    非銀行從事國內外匯兌業務之情形無疑。
  (四)此外，依據如附表二所示被害人證稱之遭詐騙情節可知，其
    等係遭不詳姓名年籍之人以同表所示各該詐術內容詐騙後，
    始將受騙款項匯至上揭被告己○○大溪郵局帳戶、被告戊○○彰化銀行桃園分行帳戶及證人辛○○之合作金庫大溪分行
    帳戶內，然卷內並無積極證據足資證明被告己○○、戊○○
    即為實施詐欺行為之人，或與之有何關係，且本案亦無從證
    明被告己○○、戊○○有交付上揭帳戶號碼予「林國平」使
    用之行為存在。況依上開證人辛○○之證述可知，被告己○○、戊○○對於證人辛○○提供其等之上揭帳戶予「林國平
    」使用乙事，不僅一無所知，且僅有證人辛○○依據「林國
    平」之指示，持被告己○○、戊○○之上揭帳戶存摺、印章
    提領他人匯入之金錢後，轉而存入「林國平」指定之臺灣地
    區金融機構帳戶之行為，業如前述，被告己○○、戊○○則
    無任何參與上開領款之行為存在，由此顯見被告己○○、戊○○對於如附表二所示被害人遭詐騙後依詐欺集團成員指示
    匯款至其等之帳戶內之情事，實無從得知，亦無從證明具有
    幫助實行詐欺取財犯罪之直接或間接故意存在，至為灼然。
    縱被告己○○、戊○○前於調查員詢問及檢察官訊問時所辯
    ：其等之上揭帳戶存摺、印章遺失云云，固不足採信，且被
    告戊○○亦於本院審理中供稱：其等在調查員詢問及檢察官
    訊問時，會辯稱帳戶遺失，係因收到傳票通知後，心中害怕
    ，而與家人討論後，經叔叔陳文虎建議說要供稱存摺掉了，
    以免惹禍上身等語在卷，核與證人辛○○就此部分之證述相
    符，由此亦知被告己○○、戊○○於本案偵查之初，採取謊
    稱帳戶遺失之辯詞，固有不實，惟尚無從據以認定被告己○○、戊○○於證人辛○○將其等之上揭帳戶號碼提供予「林
    國平」使用斯時，即存有幫助他人犯詐欺取財罪之主觀犯意
    或客觀提供犯罪助力之行為存在，是以，本院自不得逕以該
    幫助詐欺取財罪相繩。
  (五)末按，法院固應依職權調查證據，但並無蒐集證據之義務，
    法院調查之範圍以審判中案內所存在之一切證據為限，案內
    所不存在之證據，即不得責令法院為發現真實，應依職權從
    各方面詳加蒐集、調查，亦經最高法院87年台非字第1 號判
    決闡釋在案。今本院審理中，除依檢察官、被告及辯護人聲
    請傳喚與本案具證據關連性及必要性之證人辛○○到庭接受
    交互詰問外，並就案卷內所存證據及本院依職權調查之相關
    證據予以一一調查審認後，認為上揭公訴意旨所指之犯行，
    經核之本件案內所存卷證後，本院認為尚不足以證明被告己○○、戊○○涉有上揭違反銀行法、幫助詐欺取財或共同詐
    欺取財罪嫌，業如前述，本院即無另行調查卷內所不存在之
    證據之必要。至被告己○○、戊○○於調查員詢問中、檢察
    官偵查中所為帳戶係遺失之辯解，或有前後不一或與事實不
    符之處，而認尚有推諉卸責之情，所為非是，業如前述，然
    被告己○○、戊○○否認犯罪事實所持之辯解，縱不足採，
    倘無積極證據足以證明其犯罪行為，亦不能遽為其等有罪之
    認定。揆之首揭說明，自不能證明被告己○○、戊○○涉有
    犯罪，故應為其等均無罪之諭知如主文第2 項所示。
四、綜上所述，公訴人所提出之證據尚不足證明被告己○○、戊○○有何違反銀行法第29條第1 項之規定而應以同法第125
    條第1 項處斷之情形，亦不足以證明被告己○○、戊○○涉
    犯任何詐欺取財或幫助詐欺取財犯行。此外，本院復查無其
    他積極證據足資證明上開被告己○○、戊○○確有公訴人所
    指上開犯行。揆諸首揭法條、判例要旨及說明，應諭知被告
    己○○、戊○○均無罪之判決，以昭審慎。
據上論斷，應依刑事訴訟法第299 條第1 項前段、第301 條第1
項，銀行法第125 條第1 項前段、第29條第1 項，刑法第11條前
段、第28條、第59條、第74條第1 項第1 款、第38條第1 項第2
款，判決如主文。
本案經檢察官陳國安到庭執行職務。
中    華    民    國    98    年    8     月    10    日
                  刑事第九庭  審判長法  官  吳為平
                                    法  官  蘇琬能
                                    法  官  胡芷瑜
以上正本證明與原本無異。
如不服本判決應於收受判決後10日內向本院提出上訴書狀，並應
敘述具體理由。其未敘述上訴理由者，應於上訴期間屆滿後20日
內向本院補提理由書 (均須按他造當事人之人數附繕本)「 切勿
逕送上級法院」。
                                    書記官  張懿昀
中    華    民    國    98    年    8     月    10    日
附錄論罪科刑依據之法條：
銀行法第125條
違反第29條第1項規定者，處3年以上10年以下有期徒刑，得併科
新臺幣1千萬元以上2億元以下罰金。其犯罪所得達新臺幣1億元
以上者，處7年以上有期徒刑，得併科新臺幣2500萬元以上5億元
以下罰金。
經營銀行間資金移轉帳務清算之金融資訊服務事業，未經主管機
關許可，而擅自營業者，依前項規定處罰。
法人犯前二項之罪者，處罰其行為負責人。
刑法第339條
意圖為自己或第三人不法之所有，以詐術使人將本人或第三人之
物交付者，處5年以下有期徒刑、拘役或科或併科1千元以下罰金
。
以前項方法得財產上不法之利益或使第三人得之者，亦同。
前二項之未遂犯罰之。
附表一：被告辛○○違反銀行法第29條第1 項非銀行不得從事國
內外匯兌業務之匯款人明細
┌─┬──────┬───┬─────┬────────┬──────┐
│編│匯款時間    │匯款人│匯款金額（│匯入帳戶        │大陸地區之受│
│號│            │      │新臺幣）  │                │款人        │
├─┼──────┼───┼─────┼────────┼──────┤
│1 │96年8月9日  │何茂杉│2萬元     │己○○之大溪郵局│大陸籍女姓友│
│  │            │      │          │帳戶（局號：0121│人「小娟」  │
│  │            │      │          │375 號，帳號：05│            │
│  │            │      │          │47275號 ）      │            │
├─┼──────┼───┼─────┼────────┼──────┤
│2 │96年9月18日 │利美香│10萬元    │同上            │大陸籍長工陳│
│  │            │      │          │                │石長之胞妹  │
├─┼──────┼───┼─────┼────────┼──────┤
│3 │96年10月8日 │林佑吉│10萬元    │同上            │洪姓友人之大│
│  │            │      │          │                │陸妻子      │
├─┼──────┼───┼─────┼────────┼──────┤
│4 │96年10月17日│李愛枝│10萬元    │同上            │大陸籍女兒  │
├─┼──────┼───┼─────┼────────┼──────┤
│5 │96年10月11日│戴萬全│270,300元 │同上            │大陸籍男性友│
│  │            │      │          │                │人李壽      │
├─┼──────┼───┼─────┼────────┼──────┤
│6 │96年10月11日│吳春棟│11萬元    │同上            │在台灣之大陸│
│  │            │      │          │                │籍女子珍珍之│
│  │            │      │          │                │家人        │
├─┼──────┼───┼─────┼────────┼──────┤
│7 │96年10月15日│蔡健民│10萬元    │同上            │綽號「小霞」│
│  │            │      │          │                │之鄭姓友人之│
│  │            │      │          │                │大陸籍朋友  │
├─┼──────┼───┼─────┼────────┼──────┤
│8 │96年10月24日│何宗憲│1 萬元    │同上（匯款時帳戶│大陸老家附近│
│  │            │      │          │已凍結，未遂）  │之某金子店  │
│  │            │      │          │                │            │
└─┴──────┴───┴─────┴────────┴──────┘
附表二：起訴書所載受詐騙而匯款至己○○、戊○○、辛○○上
        揭帳戶內之被害人明細
┌─┬────┬───┬───────────┬─────────┐
│編│詐騙時間│被害人│詐術內容              │匯款戶名及帳戶    │
│號│        │      │                      │                  │
├─┼────┼───┼───────────┼─────────┤
│1 │96年8 月│乙○○│因詐欺集團成員在報紙刊│己○○之大溪郵局帳│
│  │14日    │      │登販售瘦身器材之詐騙廣│戶（帳號：00000000│
│  │        │      │告，使乙○○陷於錯誤，│547275號）        │
│  │        │      │於96年8 月14日以其女林│                  │
│  │        │      │雅淳之名義匯款5 萬元至│                  │
│  │        │      │己○○之右開帳戶內。  │                  │
├─┼────┼───┼───────────┼─────────┤
│2 │96年8 月│丙○○│詐欺集團成員於96年8 月│己○○之大溪郵局帳│
│  │15日    │      │15日以電話向丙○○佯稱│戶（帳號：0121    │
│  │        │      │為香港彩券人員可代辦補│0000000000號）    │
│  │        │      │助金，丙○○因此陷於錯│                  │
│  │        │      │誤，於96年8 月15日匯款│                  │
│  │        │      │20萬元至己○○之右開帳│                  │
│  │        │      │戶內。                │                  │
├─┼────┼───┼───────────┼─────────┤
│3 │96年8 月│壬○○│詐欺集團成員於96年8 月│己○○之大溪郵局帳│
│  │8 日    │      │10日以電話向壬○○佯稱│戶（帳號：00000000│
│  │        │      │有香港賽馬明牌，壬○○│547275號）        │
│  │        │      │因此陷於錯誤，於96年8 │                  │
│  │        │      │月10日匯款2 萬元至陳傳│                  │
│  │        │      │民之右開帳戶內        │                  │
├─┼────┼───┼───────────┼─────────┤
│4 │95年10月│甲○○│詐欺集團成員於96年10月│(1)分別於96年9 月17│
│  │1 日起至│      │1 日以電話向甲○○佯稱│  日、20日、21日、│
│  │19日    │      │有六合彩明牌且可提供補│  10月16日匯款12萬│
│  │        │      │助金，甲○○因此陷於錯│  元、32萬元、6萬 │
│  │        │      │誤，分別於右揭時間匯款│  元、3 萬元至陳重│
│  │        │      │至戊○○、己○○及楊幼│  任之彰化銀行桃園│
│  │        │      │姬之右開帳戶內。      │  分行帳戶（帳號：│
│  │        │      │                      │  00000000000000號│
│  │        │      │                      │  ）              │
│  │        │      │                      │(2)於96年10月1 日匯│
│  │        │      │                      │  款10萬元至己○○│
│  │        │      │                      │  之大溪郵局帳戶（│
│  │        │      │                      │  帳號：0000000000│
│  │        │      │                      │  7275號）        │
│  │        │      │                      │(3)於96年10月5 日、│
│  │        │      │                      │  9 日、19日分別匯│
│  │        │      │                      │  款12萬元、9 萬元│
│  │        │      │                      │  、40萬元至辛○○│
│  │        │      │                      │  之合作金庫大溪分│
│  │        │      │                      │  行帳戶（帳號：01│
│  │        │      │                      │  00000000000 號）│
├─┼────┼───┼───────────┼─────────┤
│5 │96年8 月│癸○○│詐欺集團成員於96年8 月│己○○之大溪郵局帳│
│  │14日    │      │14日以電話向癸○○佯稱│戶（帳號：00000000│
│  │        │      │其為慈善機構人員而募款│547275號）        │
│  │        │      │，癸○○因此陷於錯誤，│                  │
│  │        │      │分別於96年8 月14日、15│                  │
│  │        │      │日匯款20萬5 仟元、25萬│                  │
│  │        │      │元至己○○之右開帳戶內│                  │
├─┼────┼───┼───────────┼─────────┤
│6 │96年10月│丁○○│詐欺集團成員於96年10月│己○○之大溪郵局帳│
│  │19日    │      │19日以電話向丁○○佯稱│戶（帳號：00000000│
│  │        │      │中獎，丁○○因此陷於錯│547275號）        │
│  │        │      │誤，於同日匯款10萬元至│                  │
│  │        │      │己○○之右開帳戶內    │                  │
├─┼────┼───┼───────────┼─────────┤
│7 │96年10月│庚○○│詐欺集團成員於96年10月│己○○之大溪郵局帳│
│  │24日    │      │24日以電話向庚○○佯稱│戶（帳號：00000000│
│  │        │      │有職棒簽賭明牌，但須加│547275號）        │
│  │        │      │入會員，庚○○因此陷於│                  │
│  │        │      │錯誤，於同日匯款4萬 元│                  │
│  │        │      │至己○○之右開帳戶內。│                  │
└─┴────┴───┴───────────┴─────────┘


司法院資訊處製作；財團法人民間司法改革基金會備份。
